臺灣士林地方法院刑事裁定　　　　　　　　　　　　　　九十三年度自字第三六號
　　自　訴　人　甲○○
　　代　理　人　方正彬律師
　　被　　　告　郭秀禛
右列被告因詐欺案件，經自訴人提起自訴，本院裁定如左：
    主  文
自訴駁回。
    理  由
一、按法院或受命法官於自訴案件第一次審判期日前訊問及調查結果，如認為案件有
    刑事訴訟法第二百五十二條至第二百五十四條之情形者，得以裁定駁回其自訴，
    同法第三百二十六條第三項定有明文。
二、本件自訴意旨略以：緣自訴人甲○○於民國九十三年間正在日本攻讀語文學校，
    因而結識經常前往日本訪友之被告乙○○，詎被告於九十三年一月八日，在日本
    東京大田庄日本語學院之宿舍，獲悉自訴人攜有為數不小之現款，竟意圖為自己
    不法之所有，向自訴人詐稱其母因病住院，亟需醫療費用新台幣（下同）十二萬
    元以支付手術費云云，自訴人信以為真，遂如數借款予被告。被告並簽發面額分
    別為五萬元、五萬元、三萬元之本票共三張（其中十二萬元為借款，一萬元為被
    告損壞自訴人腳踏車之賠償）作為擔保，承諾將於同年二月十日之前返還借款。
    惟被告取得上開款項後，不僅未依約返還借款，甚且搬離原住處且避不見面，雖
    經自訴人寄發存證信函催索，被告亦未予置理。嗣由被告母親處得知其母未曾因
    病住院，始知受騙，因認被告涉有刑法第三百三十九條第一項之詐欺罪嫌云云。
三、按犯罪事實應依證據認定之，無證據不得推定其犯罪事實，刑事訴訟法第一百五
    十四條定有明文。次按事實之認定，應憑證據，如未能發現相當證據，或證據不
    足以證明，自不能以推測或擬制之方法，以為裁判基礎；又認定不利於被告之事
    實，須依積極證據，苟積極證據不足為不利於被告事實之認定時，即應為有利於
    被告之認定，更不必有何有利之證據；至於告訴人之告訴，係以使被告受刑事訴
    追為目的，是其陳述是否與事實相符，仍應調查其他證據以資審認，最高法院三
    十年上字第八一六號、四十年台上字第八十六號、五十二年度臺上字第一三○○
    號分別著有判例可資參照。而自訴人之指訴，亦有前開判例之適用。
四、本件自訴人認被告涉有詐欺取財罪嫌，無非以其詐稱母親急需醫療費用，嗣後卻
    未依約返還借款，且將住所遷移以致自訴人遍尋無著等為由。訊據被告對於其於
    前揭時、地向自訴人借款及交付本票三張作為擔保，嗣而未依約於清償日返還借
    款等情固坦承不諱，惟堅決否認有何詐欺取財罪嫌，辯稱：伊係以其母親急需現
    款使用為由而向自訴人借款，但並未稱伊母親生病。借款係由自訴人朋友匯款至
    伊台灣朋友帳戶，再轉匯至伊母親戶頭。且伊預計於九十三年一月間可自伊友人
    處獲償十萬元之借款，用以清償對自訴人之債務，惟該友人並未如期返還，伊復
    因工作不穩定而經濟困頓，始無力償付本件借款。再者，伊係因與男友不睦才搬
    離原住處，並非意圖逃避自訴人之追索等語。經查：
    (一)按刑法第三百三十九條第一項詐欺罪之成立，以意圖為自己或第三人不法之所
      有，以詐術使人將本人或第三人之物交付為要件，若行為人所用方法，不能認
      為詐術，亦不致使人陷於錯誤，則不得據以該罪相繩，亦經最高法院四十六年
      臺上字第二六○判例闡述甚明。至於債務人於債之關係成立後，如有未依債之
      本旨履行民事債務之情形，在一般社會經驗上可能之原因甚多，縱令是出於惡
      意不為履行，苟無足以證明其在債之關係發生時，自始即具有不法所有意圖之
      積極證據，亦僅能令負民事之遲延給付責任，依刑事訴訟法第一百五十四條之
      規定，尚不得據此債信違反之客觀事實，而推定債務人自始即有詐欺取財之犯
      意。
    (二)自訴人與被告對被告於借款時是否曾表明因被告母親生病需用錢一節，雖有爭
      執，惟自訴人既知出借款項係供被告母親急用，被告嗣後亦將款項交由其母親
      使用，要難謂被告有虛構不實理由施用詐術，或自訴人有陷於錯誤之可言。
    (三)又自訴人於被告逾期未還款後，自日本返回台灣，依被告所留地址前往被告三
      重住處向其索討欠款，並有會晤被告。嗣並依被告於本票上記載之
      被告母親聯絡等情，業據自訴人陳述甚明。是以，被告於在日本借款之初，既
      將真實之通訊地址留予自訴人，並於本票上記載其
      尋獲被告及其母親，顯見被告於借款時並無迴避自訴人追償之意思。此外，租
      賃處所本非承租人長久居住之地，承租人本得隨時搬離該處，被告因與男友不
      睦而搬離原留地址，亦合乎常情，自不得僅因被告嗣後遷離即謂被告有惡意躲
      避債務之不法所有意圖。
    (四)再被告因經常前往日本探訪友人而與自訴人結識，被告並供稱其當時在電腦公
      司上班，每月薪水七、八萬元等語，可知被告於借款時之經濟情況尚佳。而本
      件借款金額非鉅，被告又預料於其承諾自訴人清償期內，將可收到友人一筆還
      款以償還積欠自訴人之債務，可知其於借款之初，已有還款之計畫，亦難認其
      於向自訴人借款時即有未來無法還款之認識，自不得以其嗣後友人未依約歸還
      被告款項，且被告工作不穩定而無力償還對自訴人之債務，即認其於借款時即
      有不還款之不法所有意圖。
    (五)況被告於本案審理中已與自訴人達成民事和解，全數清償自訴人十三萬元並取
      回其簽發之本票三張，自訴人並委任代理人具狀表明願撤回自訴，有刑事聲請
      撤回狀一份在卷可佐。雖本件為非告訴乃論之罪不得撤回自訴，惟自被告既已
      清償欠款，益足徵其有還款之誠意，僅因一時經濟窘迫而有遲延，揆諸前揭說明
      ，自不得據其遲延給付之客觀事實，即推定其自始即有詐欺取財之犯意。
    (四)綜上，本件僅係借貸關係債務不履行所衍生之民事糾葛，復查無積極證據足資
      證明被告有何自訴人所指之詐欺犯行，被告犯罪嫌疑顯屬不足，依照首開說明
      ，本件自訴應予駁回。
據上論結，應依刑事訴訟法第三百二十六條第三項、第二百五十二條第十款，裁定如
主文。
中　　　華　　　民　　　國　　九十三　　年　　 十二 　　月　　三十一　　日
                                臺灣士林地方法院刑事第六庭
                                    審判長法  官  趙  文  卿
                                          法  官  朱  光  仁
                                          法  官  彭  洪  媛
右正本證明與原本無異。
如不服本裁定應於送達後五日內向本院提出抗告狀。
                              　　　　　　書記官  周  霙  蘭
中　　　華　　　民　　　國　　九十三　　年　　 十二 　　月　　三十一　　日
